【裁判字號】    94,再易,87
【裁判日期】    950216
【裁判案由】    損害賠償
【裁判全文】
臺灣高等法院臺中分院民事判決  94年度再易字第87號
再審原  告  乙○○
訴訟代理人  黃清濱律師
            劉清彬律師
再審被  告  甲○○
上列當事人間因損害賠償事件，再審原告對於中華民國94年10月
25日台灣高等法院台中分院94年度上易字第161號所為確定判決
提起再審之訴，本院判決如下：
    主  文
再審之訴駁回。
再審訴訟費用由再審原告負擔。
    事實及理由
一、再審原告提起本件再審理由略以：
    (一)前程序本院確定判決有民事訴訟法第496條第1項第1款規
      定之再審事由：
    1.再審被告於原審係依民法第184條第1項前段、第193條第1
      項及第195條第1項規定為請求權基礎，請求再審原告就再
      審被告因於民國 (下同)92 年9月24日晚間8時許至再審原
      告診所就診時而於該診所地下室一樓如廁所致跌傷而受有
      左腳第四、五蹠骨骨折之損害賠償責任。惟原審94年度上
      易字第161號確定判決雖於理由欄中認定再審原告對於再
      審被告所受之傷害並無過失，然卻逕自就再審被告所未主
      張聲明之事項，即以再審原告受雇人王裕婷對於診所結束
      營業熄燈關門之際，應注意診所地下室是否尚有人在，或
      以喊叫方式呼喚引人出聲而不注意，遽然熄燈關鎖門離去
      ，於執行職務顯有過失致再審被告受有損害，因而判決認
      定再審原告就受雇人王裕婷之過失應連帶負損害賠償責任
      。惟基於民事訴訟法之不干涉主義，是以原審確定判決顯
      違同法第388條規定而構成訴外裁判。
    2.其次，本事件發生後，再審原告與診所人員曾於92年10月
      間前往探視再審被告，亦經台中市北屯區調解委員會兩次
      調解及台中地方法院檢察署偵查程序，再審被告均僅依民
      法第184條第1項規定請求再審原告負損害賠償，均未另依
      民法第188條規定主張雇用人責任，換言之，本件再審被
      告於第一審審理程序時僅主張再審原告應負民法第184 條
      之侵權行為責任，縱於原審另行主張再審原告應負民法第
      188條之雇用人責任，此亦已違反民事訴訟法第196條、第
      447條規定之適時提出主義，致生失權效果，然原審確定
      判決卻未據以駁回，顯已構成第496條第1項消極不適用法
      規之違反。
    3.再者，民法第188條規定之雇用人責任，性質上係代受僱
      人負責，具有從屬性，須以受雇人成立侵權行為負有損害
      賠償責任為要件。詳言之，縱再審原告應對再審被告負僱
      用人責任，亦應就再審原告之受僱人王裕婷對再審被告於
      診所結束營業後，自行潛入診所地下一樓使用廁所情節是
      否具有過失一事，進行實體調查認定，然原確定判決並未
      命兩造雙方就此部分進行攻防辯論，及再審原告於選任、
      監督受僱人是否已盡相當之注意或縱加以相當注意仍不免
      發生損害為調查，即率茲以訴外人王裕婷既為再審原告之
      受僱人，而逕適用民法第188條規定，顯有適用法律之違
      反。
    4.基於民事訴訟法舉證責任分配法則，再審被告所提出的各
      項醫療費用單據及計程車車資既經再審原告所否認，則再
      審被告當應就該醫療費用單據及計程車資是否屬實、該費
      用與再審被告所受之傷害有無因果關係，負舉證責任。然
      原審確定判決對此並未命再審被告舉證，而為再審原告不
      利之判決，顯屬適用民法第216條第1項、民事訴訟法第
      277條法規之錯誤。
    (二)原確定判決有民事訴訟法第496條第1項第2款所定之再審
      事由：
    1.本件原審確定判決對於再審被告所未主張之事項為訴外裁
      判，於判決理由部分認定再審原告應與訴外人王裕婷連帶
      負損害賠償責任 (見原確定判決事實及理由欄第六點)，
      然確定判決主文卻係命再審原告單獨對再審被告負損害賠
      償責任，其主文與理由為相反之諭示已為顯然，實構成第
      496條第1項第2款之判決理由與主文顯有矛盾，此有最高
      法院第92年台上字第1771號判決、90年台再字第28號判決
      可參照。為此提起本件再審之訴，求為判決：(1)第二審確
      定判決命再審原告給付再審被告新台幣二十四萬一千九百
      八十一元及負擔裁判費部分廢棄。(2)第一項廢棄部分，再
      審被告於前程序第一審之訴及假執行之聲請均駁回。(3)再
      審及前第一、二審訴訟費用均由再審被告負擔。
二、本件未經言詞辯論，再審被告未提出何書狀或陳述。
三、按民事訴訟法第四百九十六條第一項第一款所謂適用法規顯
    有錯誤，係指確定判決所適用之法規，顯然不合於法律規定
    ，或與司法院現尚有效及大法官會議之解釋，或最高法院尚
    有效之判例，顯然違反者而言，並不包括漏未斟酌證據及認
    定事實錯誤之情形在內（最高法院六十年台再字第一七○號
    、六十三年台上字第八八○號判例參照）。又基於民事訴訟
    法採處分權主義，法院原則上不得就當事人未聲明之事項為
    判決，民事訴訟法第三百八十八條定有明文。經查：
    (一)本件再審原告指稱原審確定判決係認定再審原告對於再審
      被告因此所受之傷害，並非其可得注意情形下，但其僱用
      之藥師王裕婷因疏於注意遽然熄燈關門離去，自不能謂無
      過失，爰依民法第188條僱用人責任認定再審原告自應與
      其受僱人王裕婷連帶負損害賠償責任，但再審被告於原審
      並未為此項主張，原確定判決有訴外裁判之嫌並違反辯論
      主義原則云云。惟再審被告於原審呈庭之起訴狀主張：「
      后庄診所（再審原告之診所）一樓沒有廁所，患者要上廁
      所，都要經過醫生本人、護士、藥劑師准許使用，並告知
      廁所之所在．．．，上訴人（即再審被告）於當日告知並
      獲同意下使用診所廁所，被上訴人 (即再審原告）於看診
      結束後、離去前應吩咐其診所人員注意地下室是否有患者
      在裡面使用，在確認無患者情形下，才行收拾離開，然被
      上訴人卻未能履行該項程序致上訴人受傷，被上訴人實有
      過失而應負損害賠償責任。」是以再審被告並非以實體法
      上具體請求權，而係以其對再審原告之法律上地位 (受領
      地位）為其訴訟標的，原確定判決基於同一原因事實關係
      下，據以認定再審原告應負僱用人責任，於法並無不合，
      亦無違反再審原告所指稱辯論主義，是再審原告指稱原確
      定判決訴外裁判而有適用法規之違誤，顯無理由。
    (二)雖再審原告指稱：兩造雙方於第一審審理時僅就民法第18
      4條再審原告之侵權行為責任為攻防，然原審確定判決卻
      依而為民法第188條認定，此顯未賦予雙方充分就此構成
      要件為辯論，且嗣於原審確定判決引用該條為裁判基礎，
      實有違民事訴訟法第447條適用法規之違反。惟查：依原
      審94年5月5日準備程序：「 (法官問)后庄診所於晚上打
      烊關門之前，有無再巡視上有無其他人在診所裡面？(見
      原審卷第一宗第31頁）」原審94年8月16日言詞辯論程序
      中：「 (法官問）上訴人當時在后庄診所下樓上廁所時，
      有無告知診所人員？（見原審卷第二宗第38頁）」另兩造
      歷次附卷呈庭之書狀 (見再審原告94年5月25日、94年8月
      16日之答辯狀），於同一事實關係下，均已就再審原告、
      受僱人王裕婷有無過失已充分辯論。而第二審法院亦為事
      實審，其原為第一審之續審，除在第一審所為之訴訟行為
      於第二審有效外，並例外得在第二審提出新攻擊或防禦方
      法，是再審原告所言原確定判決適用民法第188條之違誤
      ，無非係針對法院依職權取捨證據、認定事實之指摘，實
      非屬適用法規之違反。縱再審原告指稱再審被告有違適時
      提出主義，然原審程序之瑕疵，非攸關公益者，當事人未
      提出異議，程序瑕疵因而治癒。是以核其再審指稱原審確
      定判決違反民法第188條、民事訴訟法第196、447條而有
      適用法規之錯誤，實為無理由。
四、又按判決理由與主文顯有矛盾者，係指判決依當事人主張之
    事實，認定其請求或對造抗辯為有理由或無理由，而於主文
    為相反之諭知而言；且須判決理由與主文相抵觸為顯然者，
    始足當之（最高法院80年台再字第130號判例參照）。經查
    原確定判決理由認定：「訴外人王裕婷為被上訴人之受僱人
    ，於晚間結束營業關鎖門戶，自為其執行職務之行為，依上
    開之規定，自應與王裕婷連帶負損害賠償責任。上訴人依此
    請求被上訴人賠償其損失，自非無據。」而判決主文則為：
    「被上訴人應給付上訴人新台幣二十四萬一千九百八十一元
    。」核原審確定判決理由與主文皆為再審原告應負損害賠償
    責任之諭知，況再審被告亦僅請求再審原告損害賠償，而未
    對訴外人王裕婷請求，法院自應受其聲明拘束，原審確定判
    決主文與理由並無顯有矛盾之違反。
五、綜上所述，再審論旨旨摘原審確定判決為適用法規顯有違誤
    與判決理由與主文顯有矛盾，而提起再審之訴，顯無理由。
    爰不經言詞辯論，逕依民事訴訟法第五百零二條第二項、第
    七十八條，判決如主文。
中    華    民    國    95    年    2     月    16    日
                    民事第六庭審判長法  官  林陳松
                                    法  官  王重吉
                                    法  官  鄭金龍
以上正本係照原本作成。
不得上訴。
                                    書記官  陳振海
中    華    民    國    95    年    2     月    17    日
                                                      Ｂ


司法院資訊處製作；財團法人民間司法改革基金會備份。
